高雄高等行政法院判決　　　　　　　　　　　　　　　九十一年度訴字第一０七號
　　原　　　告　甲○○
　　被　　　告　高雄縣政府
　　代　表　人　乙○○縣長
　　訴訟代理人　丙○○
右當事人間因有關國防事務事件，原告不服內政部中華民國九十年十二月十日台（九
十）內訴字第九００六０九三號訴願決定，提起行政訴訟。本院判決如左︰
    主  文
原告之訴駁回。
訴訟費用由原告負擔。
 　 事  實
甲、事實概要：
    緣原告於民國（下同）八十九年九月一日應陸軍大專兵第一八五七梯次入營服役
    ，嗣因病驗退，於八十九年複檢，經判定為「替代役」體位，並由被告依國防部
    八十九年五月十二日鍊銪字第八九００００六五九九號函示「兵役法」修正後有
    關役男體位判等及兵役身分配合措施核定原告以補充兵役列管運用在案。旋被告
    又以九十年三月十四日高縣民兵徵補字第００一０五號徵集令對原告下達徵集，
    經原告以申考研究所為由提出延期徵集，被告亦同意並准予延期徵集至九十年五
    月二十五日止，且註銷該梯次徵集在案。嗣被告復以原告延期徵集原因消滅為由
    ，以九十年六月一日高縣民兵徵補字第００一０七號徵集令徵集原告應於九十年
    六月十九日入營服補充兵役。原告不服，提起訴願，遭決定駁回，遂提起本件訴
    訟。
乙、兩造聲明：
一、原告聲明求為判決：
（一）訴願決定及原處分均撤銷。
（二）訴訟費用由被告負擔。
二、被告聲明求為判決：
（一）原告之訴駁回。
（二）訴訟費用由原告負擔。
丙、兩造之爭點：
一、原告起訴意旨略謂：
（一）按兵役法第二條、第十五條、第十六條規定：「本法所稱兵役，為軍官役、士
      官役、士兵役、替代役。」、「士兵役分為常備兵役、補充兵役。男子年滿十
      八歲之翌年，為士兵役之徵兵及齡。」「常備兵役之區分如下：一、現役：以
      徵兵及齡男子，經徵兵檢查合格於除役前，徵集入營服之，為期一年十個月，
      期滿退伍。二、後備役：以現役期滿退伍者服之，至屆滿四十歲除役時止。前
      項所定役期，凡於學校授畢之軍訓課程得以八堂課折算一日折減之。」另按「
      人民除現役軍人外，不受軍事審判。」「人民有依法律服兵役之義務」亦為憲
      法第九條、第十二條所明定。由上可知補充兵無規定服現役之期限，故其已無
      服現役之義務，既然無現役軍人身分，即無接受軍事訓練之必要，況原告已經
      接受過在校軍訓課程、成功嶺大專學生集訓與曾受常備兵新兵入伍訓練等軍事
      訓練，所以內政部、國防部強制曾受軍事訓練之補充兵者，必須再度接受軍事
      訓練豈不是一條牛剝數層皮？使人民陷入不知所措，徒增原告所無之義務，且
      不符合比例原則，顯屬違憲！
（二）兵役法施行法第五十二條規定：「兵役法第十六條第二項所定得折算役期之學
      校軍訓課程，指中華民國八十九年十一月二十一日本法修正施行時仍在營及以
      後徵集服義務役之軍官、士官、常備兵及替代役役男，曾於高級中等（含高職
      ）以上學校修習且成績合格之軍訓課程。前項役期折算方式，由國防部會同教
      育部依各級學校之授課內容及軍事需要訂定之。但合計不得逾三十日。本法修
      正施行後，得折算役期之學校軍訓課程，亦不得逾三十日，其實施、管理、作
      業、考核辦法，由教育部會同國防部、內政部定之。」其未提及補充兵役者，
      乃立法過程之疏漏，而非有意之省略。憲法第七條：「中華民國人民，無分男
      女、宗教、種族、階級、黨派，在法律上一律平等」，此平等包含「法律制定
      」之平等及「法律適用」之平等，係為保障人民在法律上地位之實質平等，依
      據行政執行法第三條、行政程序法第四條至第十條規定，應依公平合理原則、
      比例原則與禁止差別待遇，服補充兵役者入營接受訓練即開始服現役，故服補
      充役者應準用該折抵之規定，況且替代役既可折抵，則同樣盡國民服兵役義務
      之補充兵者焉有不可折抵之理？所以國防部謂補充兵「訓練」與「服現役」二
      者性質不同，恐有違憲之虞！
（三）兵役法施行法第十七條：應徵服補充役者，在入營前曾受軍事訓練或已修得相
      當於補充兵應有之軍職專長，經國防部所屬權責單位檢定合格者，發給證明書
      ，但何謂軍事訓練或已修得相當於補充兵應有之軍職專長？兵役法規中均無明
      文規定，缺乏法律之明確性規範。倘若在校軍訓課程、成功嶺大專學生集訓軍
      事訓練，何以折抵役期？依據兵役法、兵役法施行法制定和修改沿革來分析，
      替代役體位乃由丙等體位而來（服國民兵），而且國民軍事訓練，能夠用高中
      （職）學校軍訓課程，或成功嶺大專學生集訓結訓證書直接抵免，無疑承認在
      校軍訓課程、成功嶺大專學生集訓肯定是軍事訓練的事實，兵役相關法規中亦
      無否定在校軍訓課程、成功嶺大專學生集訓結訓證書，以及曾受常備兵或替代
      役新兵入伍訓練等適用範疇。依照大專學生集訓實施辦法第二條：專科以上學
      校男生集訓之目的，在鍛鍊學生健全體魄，陶冶高尚品德，「修習戰鬥技能」
      ，養成規律生活。而且大專學生集訓的徵集程序、薪給、主副食等比照常備兵
      標準辦理，並全天候生活和接受軍事訓練於營區之內，毫無個人遷徙、居住、
      通訊、行動，以及工作等自由可言，其整體訓練目的、內容莫不仿照新訓中心
      模式，期滿成績合格者，由國防部發給結訓證書，與所謂補充兵軍事訓練目的
      、內容一致，實已修得與補充兵應有之軍職專長，故在校軍訓課程、大專學生
      集訓結訓證書，以及曾受常備兵或替代役新兵入伍訓練等，適用兵役法施行法
      第十七條，完全合法、合理、合情。憲法第八條規定人民身體之自由應予保障
      ，人身自由又稱「人身不可侵犯」，指人民有「身體活動自由」，不受國家非
      法之干涉，若欲對人民之自由權利加以限制，必須符合憲法第二十三條所訂必
      要之程序，並以法律訂之或經立法機關明確授權行政機關以命令訂之，查「高
      級中學以上學校學生軍訓實施辦法」、「大專學生集訓實施辦法」僅為行政機
      關自行制定，欠缺法律明文或或經立法機關明確授權限制人身自由和必須接受
      軍事訓練之依據，根本違憲！而國防部無視原告權益和陳情，極力排除在校軍
      訓課程、成功嶺大專學生集訓結訓證書，以及曾受常備兵或替代役新兵入伍訓
      練等事實之適用，完全藐視人民法律情感和服補充兵役者所處困窘的實際狀況
      ，枉顧人民值得保護之信賴，而使其遭受不可預測之負擔或喪失利益，有違誠
      信原則及信賴保護原則，國防部應負起最大責任。
（四）兵役法施行法第十七條僅明訂入營前曾受軍事訓練「或」已修得相當於補充兵
      之軍職專長，其法條中僅規定「入營前曾受軍事訓練」或「已修得相當於補充
      兵應有之軍職專長」，並無必須「完成」之法律規定，而且原告於衛武營新兵
      訓練中心受訓共計十四日，常備兵新兵訓練屬軍事訓練無庸置疑，既已曾受軍
      事訓練，即符合兵役法施行法第十七條之規定，應可順利取得補充兵役證明書
      為是，莫非新兵訓練不是軍事訓練？而國防部依據兵役法施行法所制定之補充
      兵服役規則和補充兵軍事訓練與檢定注意事項，僅屬行政命令之位階爾，然經
      立法院三讀通過及總統公佈之兵役法施行法乃為法律，而命令不得牴觸法律，
      不僅為民主法治之基本原則，更為中央標準法第十一條所明訂，而補充兵服役
      規則和補充兵軍事訓練與檢定注意事項，其與補充兵權益息息相關而不得違法
      為是！而上述之授權命令中，要求入營前曾受軍事訓練必須結訓，始得核發補
      充兵役證明書之規定，更是增加母法「兵役法施行法第十七條」所無之限制，
      此不但有違憲法之法律保留原則精神，其亦經司法院大法官解釋第二六八、二
      七四號等宣告違憲在案，而司法院大法官解釋第三六七號，更為授權命令所應
      遵守之圭臬，且授權命令超過母法之授權解釋，亦業經司法院大法官解釋第三
      八、四二、三九四、四五六號宣告違憲，國防部豈非執意行違憲亂法之事乎？
（五）綜上所述，訴願決定及原處分均無理由，請判決如原告聲明所述，以維權益。
二、被告答辯意旨略以：
（一）適用授權命令而為徵集令之處分並無違法或不當：按國防部八十九年十二月二
      十七日八九鍊銪字第八九００一七五二三號令頒「補充兵役役男軍事訓練及檢
      定注意事項」及「常備兵補充兵服役規則」。原告所受學校軍事訓練、成功嶺
      大專學生集訓與新兵入伍訓練十三天未合乎國防部令頒「補充兵役役男軍事訓
      練及檢定注意事項」第四條第一項：１、曾受各軍事學校新兵入伍訓練結訓者
      ，持退學或開除學籍通知書辦理。２、曾受預備軍官、預備士官基礎教育，不
      分軍種兵科，訓練時間滿該訓練梯次八週（五十六天）以上者，持退訓證明書
      辦理。３、曾受常備兵新兵入伍訓練者，持停役令辦理。４、替代役役男軍事
      基礎訓練者，持施訓單位結訓證明文件辦理。及「常備兵補充兵服役規則」第
      三十一條規定第一項：補充兵徵集入營前，曾接受軍事學校新生入伍訓練或新
      兵訓練中心入伍訓練，並有結訓合格證明文件，或已修得相當於補充兵應有之
      軍職專長者‧‧‧。原告並未向被告提出申請補充兵役證明書之請求，且原告
      之受學校軍事訓練、成功嶺大專學生集訓與新兵入伍訓練十三天亦未合乎申請
      要件，故被告適用授權命令而為徵集令之處分並無違法不當。
（二）原告未向被告提出補充兵役證明之申請且高雄縣燕巢鄉公所兵役課亦口頭向原
      告說明受學校軍訓訓練、成功嶺大專學生集訓與新生入伍訓練十三天等條件，
      不具有國防部令頒「補充兵役役男軍事訓練及檢定注意事項」第四條規定第一
      項及「常備兵補充兵服役規則」第三十一條規定第一項規定，不具申請補充兵
      役證明要件之理由。退萬步言，即如原告主張被告需有告知申請方式之義務，
      原告亦未合乎申請兵役證明之要件，故被告之徵集令已具執法之合法性並無損
      害原告之權益。
（三）原告已依原處分內容於九十年六月十九日入營服補充兵役，且已合格結訓，徵
      集處分已執行完畢，原告之請求即屬欠缺法律上之利益。
（四）綜上所述，原告主張顯無理由，請判決如被告之聲明，以維法治。
　　理　由
一、按「原告之訴，依其所訴之事實，在法律上顯無理由者，行政法院得不經言詞辯
    論，逕以判決駁回之。」「人民因中央或地方機關之違法行政處分，認為損害其
    權利或法律上之利益，經依訴願法提起訴願而不服其決定，或提起訴願逾三個月
    不為決定，或延長訴願決定期間逾二個月不為決定者，得向高等行政法院提起撤
    銷訴訟。」分別為行政訴訟法第一百零七條第三項、第四條第一項所明定。是提
    起撤銷訴訟，依前述規定，須主張行政處分違法並損害其權利或法律上利益，始
    得為之。又「兵役行政有關兵額、教育、訓練及召集事項，由國防部主管；有關
    兵源、徵集及替代役事項，由內政部主管」「直轄市、縣（市）政府為直轄市、
    縣（市）徵兵機關，應設兵役業務專責機關或單位，受國防部及內政部之指揮監
    督，辦理各該轄區兵役行政及其有關事務。」兵役法第三十條第一項前段、第三
    十一條亦有明文。再參以司法院釋字第四百九十號解釋理由書意旨，保護人民生
    命和財產等基本權利乃國家重要之功能與目的，而此功能與目的之達成，有賴於
    人民對國家盡其應盡之基本義務，始克實現。為防衛國家之安全，在實施徵兵制
    之國家，恆規定人民有服兵役之義務，我國憲法第二十條規定：人民有依法律服
    兵役之義務，即係屬於此一類型之立法。惟人民如何履行兵役義務，憲法本身並
    無明文規定，有關人民服兵役之重要事項，應由立法者斟酌國家安全、社會發展
    之需要，以法律定之。立法者鑒於男女生理上之差異及因此種差異所生之社會生
    活功能角色之不同，於兵役法第一條規定：中華民國男子依法皆有服兵役之義務
    ；第三條第一項規定：男子年滿十八歲之翌年一月一日起役，至屆滿四十五歲之
    年十二月三十一日除役。
二、經查，原告於八十九年九月一日曾應陸軍大專兵第一八五七梯次入營服役，因患
    兩眼不等視而遭驗退，於八十九年複檢經判定為「替代役」體位，並經被告依國
    防部八十九年五月十二日鍊銪字第八九００００六五九九號函示「兵役法」修正
    後有關役男體位判等及兵役身分配合措施予以核定原告以補充兵役列管運用。被
    告復於九十年三月十四日以高縣民兵徵補字第００一０五號徵集令對原告下達徵
    集，惟原告以申考研究所為由提出延期徵集，經被告同意並准予延期徵集至九十
    年五月二十五日止，並註銷該梯次徵集在案。嗣因原告延期徵集原因消滅，被告
    於九十年六月一日再以高縣民兵徵補字第００一０七號徵集令徵集原告應於九十
    年六月十九日入營服補充兵役，原告業已應徵集入營服畢補充兵役合格結訓等事
    實，為兩造所不爭執，且有被告九十年三月十四日高縣民兵徵補字第００一０五
    號、九十年六月一日高縣民兵徵補字第００一０七號徵集令、驗退證明書、被告
    九十年三月二十七日九十府民徵字第九００００四七九一八號函、國立彰化師範
    大學九十年碩（博）士班招生考試準考證等影本附於原處分卷可稽，堪信為真實
    。
三、次以「應徵服補充兵役者，在入營前曾受軍事訓練，或已修得相當於補充兵應有
    之軍職專長，經國防部所屬權責單位檢定合格者，發給證明書。」兵役法施行法
    第十七條定有明文。又國防部八十九年十二月二十七日八九鍊銪字第八九００一
    七五二三號令頒「補充兵兵役役男軍事訓練及檢定注意事項」第四條第一項規定
    ：「下列人員依兵役法施行法第十七條所定，得檢具證明文件向戶籍地鄉（鎮、
    市、區）公所申請，由戶籍地直轄市、縣（市）政府列冊並檢附證明文件，函送
    所轄團管區辦理檢定，合格者層報軍管區發給補充兵證明書，免予徵集入營施以
    軍事訓練：(一)曾受各軍事學校新生入伍訓練結訓者，持退學或開除學通知書辦理
    。(二)曾受預備軍官、預備士官基礎教育，不分軍種兵科，訓練時間滿該訓練梯次
    八週（五十六天）以上者，持退訓證明書辦理。(三)曾受常備兵新兵入伍訓練結訓
    者，持停役令辦理。(四)替代役役男軍事基礎訓練結訓者，持施訓單位結訓證明文
    件辦理。」本件原告以其曾受學校軍訓課程、成功嶺大專集訓結訓證書及常備兵
    入營驗退證明書核發補充兵役證明書為由，提起本件行政訴訟；然查原告是否符
    合免予徵集入營施以軍事訓練之要件，依前開規定尚須原告檢具證明文件向戶籍
    地鄉（鎮、市、區）公所申請，由戶籍地直轄市、縣（市）政府列冊並檢附證明
    文件，函送所轄團管區辦理檢定，合格者層報軍管區核發補充兵證明書始足，即
    常備兵、補充兵服役規則第三十一條第一項、第二項亦為相同規定，原告既未依
    前開規定檢具任何證明文件據以向國防主管事務機關申請核發補充兵證明書，即
    遽認原處分違法，顯有未合。至被告九十年三月十四日高縣民兵徵補字第００一
    ０五號徵集令部分，業經原告以報考研究所為由提出延期之情事，且經被告以九
    十年三月二十七日九十府民徵字第九００００四七九一八號函告燕巢鄉公所，准
    予原告延期至九十年五月二十五日，並將該徵集令撤銷，原處分已因撤銷而不存
    在，原告對之提起訴願，亦經訴願決定駁回在案，非本件審究範圍，併此敘明。
四、綜上所述，本件原處分即被告九十年六月一日高縣民兵徵補字第００一０七號徵
    集令，係徵集原告應於九十年六月十九日入營服補充兵役，原告卻以其他應經國
    防部所屬權責單位檢定合格者，發給證明書後始可免予徵集入營之事由，主張訴
    願決定及原徵集處分違法，依其所訴事實，在法律上為顯無理由，爰不經言詞辯
    論，逕予判決駁回之。又原告之訴既因顯無理由，應予判決駁回，則兩造其餘主
    張，即無庸審酌，附予敘明。
據上論結，本件原告之訴為顯無理由，爰依行政訴訟法第一百零七條第三項、第九十
八條第三項前段，判決如主文。
中　　　華　　　民　　　國    九十一　　年　  　六　　　月　　  十一　　日
                              高雄高等行政法院第三庭
                                          審判長法官   江幸垠
　      　　　　　　　　　　　            法      官   林石猛
     　   　　　　　　　　　　　          法      官   戴見草
右為正本係照原本作成。
如不服本判決，應於判決送達後二十日內向本院提出上訴書狀，其未表明上訴理由者
，應於提起上訴後二十日內向本院提出上訴理由書（須按對造人數附繕本）；如於本
判決宣示或公告後送達前提起上訴者，應於判決送達後二十日內補提上訴理由書（須
附繕本）。未表明上訴理由者，逕以裁定駁回。
提起上訴應預繳送達用雙掛號郵票七份（每份三十四元）。
中　　　華　　　民　　　國    九十一　　年　  　六　　　月　　  十一　　日
                                          法院書記官   嚴寶明
